ACORDAO-COMPLETO-2353898

ACÓRDÃO 8199/2019 ATA 32/2019 - SEGUNDA CÂMARA

VISTOS, relatados e discutidos estes autos referentes à Tomada de Contas Especial instaurada pelo Fundo Nacional de Saúde – FNS/MS, em desfavor do Fundo Municipal de Saúde do Município de Nova Russas/CE, em razão da não devolução de recursos repassados equivocadamente pelo FNS/MS àquele fundo, quando da execução das transferências autorizadas pela Portaria SAS/MS 908, de 15/12/2011.
ACORDAM os Ministros do Tribunal de Contas da União, reunidos em sessão da 2ª Câmara, ante as razões expostas pelo Relator, em:
9.1. com fundamento nos arts. 12, § 1º, da Lei 8.443/1992 e 202, §§ 2º e 3º, do Regimento Interno/TCU, fixar ao Município de Nova Russas/CE e ao seu Fundo Municipal de Saúde novo e improrrogável prazo de 15 (quinze) dias, a contar das notificações deste Acórdão, para que recolham, solidariamente, ao Fundo Nacional de Saúde as quantias abaixo especificadas, atualizadas monetariamente, desde as datas indicadas, até a da efetiva quitação, na forma da legislação em vigor:
	Valor original (R$) 
	Data da ocorrência

	26.041,05
	20/1/2012

	56.962,32
	20/1/2012

	2.764,96
	20/1/2012

9.2. cientificar os responsáveis de que, nos termos do art. 12, § 2º, da Lei 8.443/1992 c/c o art. 202, § 4º, do RI/TCU, a liquidação tempestiva do débito atualizado monetariamente saneará o processo e o Tribunal julgará as correspondentes contas regulares com ressalva, conferindo-lhes quitação, sendo que, na falta de liquidação tempestiva da dívida, o TCU julgará irregulares as contas, com imputação de débito atualizado monetariamente e acréscimo de juros de mora;
9.3. autorizar, caso requerido, nos termos do art. 26 da Lei 8.443/1992, o parcelamento da dívida em até 36 (trinta e seis) parcelas mensais e sucessivas, atualizadas monetariamente, esclarecendo aos responsáveis que a falta de pagamento de qualquer parcela importará no vencimento antecipado do saldo devedor, sem prejuízo das demais medidas legais.

Tomada de Contas Especial instaurada em razão da não devolução de recursos repassados equivocadamente pelo FNS/MS ao Fundo Municipal de Saúde de Nova Russas/CE.

Segunda Câmara

Município de Nova Russas/CE.

3. Responsáveis: Ângela Maria Sampaio Farias (XXX.875.813-XX); Paulo César Evangelista (XXX.178.473-XX); Fundo Municipal de Saúde de Nova Russas (11.372.601/0001-41); Município de Nova Russas/CE (07.993.439/0001-01).

13.1. Ministros presentes: Ana Arraes (Presidente), Augusto Nardes, Aroldo Cedraz e Raimundo Carreiro.
13.2. Ministros-Substitutos presentes: Marcos Bemquerer Costa (Relator) e André Luís de Carvalho.

MARCOS BEMQUERER

Trata-se da Tomada de Contas Especial instaurada pelo Fundo Nacional de Saúde – FNS/MS, em desfavor do Fundo Municipal de Saúde do Município de Nova Russas/CE, em razão da não devolução de recursos repassados equivocadamente pelo FNS/MS, na execução das transferências autorizadas pela Portaria SAS/MS 908, de 15/12/2011, que previa o repasse a diversos municípios de verbas destinadas ao custeio da execução de procedimentos cirúrgicos eletivos.
2.	O repasse, no montante de R$ 85.768,33, foi realizado mediante as ordens bancárias 2012OB800813, 2012OB800814 e 2012OB800815, todas emitidas em 18/1/2012 pela Diretoria Executiva do Fundo Nacional de Saúde, nos valores, respectivamente, de R$ 26.041,05, R$ 56.962,32 e R$ 2.764,96 (peça 2, p. 6, 8 e 10) . O crédito dos recursos na conta do Fundo de Saúde do Munícipio de Nova Russas/CE ocorreu em 20/1/2012 (peça 1, p. 27) .
3.	Transcrevo, a seguir, com os devidos ajustes de forma, excerto da instrução de mérito da Secretaria do TCU no Estado do Rio de Janeiro – Sec/RJ, lançada à peça 57, em que historia e analisa os fatos constantes dos autos, bem como as alegações de defesa do ex-prefeito e da ex-secretária de Saúde do Município de Nova Russas/CE: 
“HISTÓRICO
I – Fatos anteriores à autuação da presente TCE
 (...) 
3.	Ao constatar a falha no repasse, a Secretaria de Atenção à Saúde do Ministério da Saúde – SAS/MS requereu ao FNS que providenciasse a recuperação da soma remetida por engano ao Município de Nova Russas/CE, para que, em seguida, fosse corretamente repassada ao Município de Morada Nova/CE (peça 2, p. 12) .
4.	Por meio do Ofício 106/2012-MS/SE/FNS/Corf (peça 2, p. 16) , de 30/1/2012, a Diretoria Executiva do FNS solicitou ao Fundo Municipal de Saúde de Nova Russas/CE que providenciasse, no prazo de 15 dias, a devolução dos recursos transferidos indevidamente àquela municipalidade. O expediente foi entregue no endereço do destinatário em 2/5/2012 (peça 2, p. 18) .
5.	Em seguida, a Diretoria Executiva do FNS enviou ao Município de Nova Russas/CE o Ofício 609/2012-MS/SE/FNS/Corf (peça 2, p. 20-21) , de 19/10/2012, notificando o ente municipal, na pessoa do então prefeito, Sr. Paulo César Evangelista, para que promovesse o recolhimento, no prazo de 15 dias, do montante de R$ 89.001,80, atualizado até 31/10/2012. Da mesma comunicação constou alerta no sentido de que, não sendo a situação regularizada no prazo estipulado, haveria instauração de tomada de contas especial e registro no Cadin. O expediente foi entregue no endereço do destinatário em 5/11/2012 (peça 2, p. 24) .
6.	Não identificado, no Sistema Siafi, registro de recolhimento da soma reclamada (peça 2, p. 25-28) , a Diretoria Executiva do FNS requereu à Coordenação de Contabilidade do FNS que procedesse à instauração da devida tomada de contas especial, conforme consta do Despacho 1.592/2015-MS/SE/FNS/CGEOFC/Corf, datado de 26/5/2015 (peça 2, p. 31-32) .
7.	Valendo-se dos Ofícios 3.085/2015-MS/SE/FNS, 3.087/2015-MS/SE/FNS e 3.088/2015-MS/SE/FNS, todos datados de julho de 2015, a Diretoria Executiva do FNS notificou a instauração da tomada de contas especial, respectivamente, à Sra. Andréia Alves Pinto (ex-secretária municipal de saúde) , ao Município de Nova Russas/CE e ao Fundo Municipal de Saúde de Nova Russas/CE, imputando a eles, solidariamente, o débito no valor de R$ 114.332,71, a ser recolhido no prazo de 15 dias (peça 2, p. 61-73, 93-105 e 107-117) . O Sr. Marcos Alberto Martins Torres (ex-prefeito) foi notificado, na qualidade de devedor solidário, mediante edital publicado no Diário Oficial da União de 5/8/2015 (peça 2, p. 91 e 75-90) .
8.	Por meio do Ofício 5.776-MS/SE/FNS, de 8/10/2015, a Diretoria Executiva do FNS comunicou ao Sr. Paulo César Evangelista, ex-prefeito municipal de Nova Russas/CE, a instauração de tomada de contas especial, requerendo a restituição do montante de R$ 117.245,51, no prazo de 15 dias (peça 1, p. 61-63) .
9.	No Despacho 888-SE/FNS/CGEOFC/CCONT/TCE, de 15/12/2015, o Diretor-Executivo do FNS autorizou a instauração da TCE e o subsequente envio à CGU (peça 2, p. 125) .
10.	Respondendo ao Ofício 5.776-MS/SE/FNS, o Sr. Paulo César Evangelista esclareceu, em essência, que os valores transferidos erroneamente já haviam sido descontados, pelo FNS, dos recursos repassados a título do bloco de média e alta complexidade ambulatorial e hospitalar nos meses de competência de novembro e dezembro de 2012 (peça 2, p. 127-129) . Em anexo à sua petição, protocolada em 24/11/2015, o responsável remeteu cópia de pesquisa realizada no site do FNS, que evidenciaria os mencionados descontos (peça 2, p. 133-137) .
11.	Ao analisar a manifestação do Sr. Paulo César Evangelista, a Coordenação de Finanças do FNS/MS informou, no Despacho 617/2016-Corf/CGEOFC/FNS/SE/MS, de 8/1/2016, que o desconto mencionado pelo ex-prefeito não se referia ao débito ora examinado, mas a uma solicitação de restituição feita em 2008, relativa a transferência indevida efetuada em 2007, no âmbito do programa FAEC SAI – Terapia Renal Substitutiva (peça 2, p. 157-158) . Assim sendo, a Coordenação de Finanças do FNS/MS sugeriu a continuidade do procedimento de tomada de contas especial.
12.	No Relatório do Tomador de Contas (peça 1, p. 143-146) , após registrar o recebimento indevido de recursos por parte do Fundo Municipal de Saúde de Nova Russas/CE, bem como as infrutíferas tentativas de se obter a restituição dos mencionados valores, o FNS entendeu configurado dano ao erário, caracterizado por irregularidade na execução de verbas do Sistema Único de Saúde. Assim, imputou àquele fundo municipal a responsabilidade pelo ressarcimento do montante de R$ 85.768,33, em valores originais (peça 1, p. 145-146) .
II – Síntese do exame realizado em sede de primeira instrução (peça 6) 
13.	Em sede de primeiro exame (peça 6) , anuiu-se à hipótese da ocorrência do dano ao erário apontado pelo FNS, em vista da não restituição pelo Fundo Municipal de Saúde de Nova Russas/CE dos valores recebidos indevidamente mediante as ordens bancárias 2012OB800813, 2012OB800814 e 2012OB800815, todas emitidas em 18/1/2012 pela Diretoria Executiva do Fundo Nacional de Saúde. Não obstante, divergiu-se no que se refere à atribuição da responsabilidade pelo débito proposta pelo FNS.
14.	De fato, entendeu-se por ocasião da análise inicial (peça 6) que, embora o fundo municipal responda inequivocamente pelo débito, por constituir-se como depositário dos recursos a serem devolvidos ao FNS, esse ente não se apresentaria como o único responsável pela falha configurada. Com efeito, considerando que, uma vez creditadas as verbas na conta do fundo de saúde municipal, a restituição das somas dependia de ato específico dos gestores desse fundo. Avaliou-se que caberia atribuir a responsabilidade pelo dano ao erário, de forma solidária, também àqueles agentes aos quais competia emitir a ordem visando à devolução das somas impugnadas.
15.	No caso concreto, em se tratando de ente municipal, depreendeu-se que a omissão na expedição da ordem de devolução dos valores seria imputável ao então prefeito do Município de Nova Russas/CE, nos termos da ementa relativa ao Acórdão 1133/2017-TCU-Primeira Câmara, da relatoria do Ministro Weder de Oliveira (verbis) :
‘Se a lei instituidora do Fundo Municipal de Saúde não dispuser diferentemente, o ordenador de despesas, a priori, é o prefeito, titular da administração municipal, a quem cabe, também, a prerrogativa de desconcentração do processo decisório. A delegação dessa competência a servidor do município, inclusive ao secretário municipal de saúde, deverá ser formalizada por meio de instrumento legal apropriado, no qual deverão estar detalhadas as correspondentes atribuições do agente público delegado.’
16.	Assim, sugeriu-se a citação do Fundo Municipal de Saúde de Nova Russas/CE solidariamente com o Sr. Paulo César Evangelista, vice-prefeito que, em virtude do afastamento do prefeito eleito (Sr. Marcos Alberto Martins Torres) , passou a responder pela administração municipal a partir de 15/4/2011 (peça 1, p. 79-80) , permanecendo até o fim do mandato (em 31/12/2012) , período esse que abrangeu os atos mencionados nesta tomada de contas especial, a saber: crédito das ordens bancárias e as subsequentes notificações remetidas pelo FNS, alertando para a necessidade de restituição dos valores.
17.	Adicionalmente, e tendo em conta que, no âmbito dos municípios, a direção do SUS compete às secretarias municipais de saúde, consoante prevê o inciso III do art. 9º da Lei 8.080/1990, propôs-se, ainda, em vista também de suposta conduta omissiva relativamente à expedição da ordem de devolução dos valores, que a citação solidária se estendesse a então secretária municipal de saúde de Nova Russas/CE, Sra. Ângela Maria Sampaio Farias, titular daquela unidade no período de 2/2/2012 a 1/1/2013 (peça 1, p. 7 e 9; e peça 2, p. 37 e 49) .
18.	Autorizadas as medidas alvitradas (peça 7) , foram expedidos, em 20/12/2017, os Ofícios 3.904/2017-TCU/Secex-RJ, 3.903/2017-TCU/Secex-RJ, 3.902/2017-TCU/Secex-RJ (peças 8 a 10) , dirigidos, respectivamente, à Sra. Ângela Maria Sampaio Farias, ao Sr. Paulo Cesar Evangelista e ao Fundo Municipal de Saúde de Nova Russas/CE. As ciências dos referidos expedientes ocorreram, respectivamente, em 11/1/2018, 12/1/2018 e 2/1/2018 (peças 12, 19 e 11) .
19.	Em atendimento às citações, os Srs. Paulo Cesar Evangelista e Ângela Maria Sampaio Farias apresentaram suas alegações de defesa (peças 13 e 20) .
20.	Não consta dos autos qualquer resposta do Fundo Municipal de Saúde de Nova Russas/CE, a despeito da tentativa adicional de contato feita por esta Secex, por meio mensagem eletrônica (peça 17) .
III – Síntese do exame precedente (peça 31) 
21.	Da análise das defesas apresentadas pelos Srs. Paulo Cesar Evangelista e Ângela Maria Sampaio Farias (peça 13 e 20) , resultaram as seguintes considerações:
‘24.	Quanto à afirmação de que os recursos recebidos do FNS foram aplicados em benefício da coletividade (v. parágrafo 22.d acima) , embora não tenham sido apresentados elementos que permitam comprová-la, a afirmação merece ser considerada, ante a real possibilidade de que tal manifestação venha a ser confirmada. Assim, em havendo presumível benefício de ente federado, circunstância que acarretaria a sua responsabilização exclusiva, compete promover a citação do Município de Nova Russas/CE, em vista do que preceituam reiterados enunciados desta Corte de Contas, tais como o relativo ao Acórdão 5224/2015-TCU-Segunda Câmara, da relatoria do Ministro Marcos Bemquerer, abaixo reproduzido:
‘Quando os recursos conveniados são aplicados indevidamente em benefício de estado, Distrito Federal ou município, sem que haja locupletamento por parte do agente público, o ente federado favorecido responde pelo ressarcimento da dívida, não havendo como imputar débito ao gestor, sem prejuízo da possibilidade de aplicação de multa a este último.’
25.	No que se refere à boa-fé no recebimento das somas transferidas pelo FNS, há que se admitir plausibilidade na declaração de ambos os responsáveis. Não obstante, tal condição, a nosso sentir, perdurou por pouco tempo, cessando a boa-fé no momento em que os responsáveis foram notificados do erro no repasse e, assim, instados a adotar ações visando à restituição do montante recebido nos cofres do Fundo Municipal de Saúde.
26.	Em relação às alegadas medidas supostamente adotadas pelo FNS visando ao ressarcimento do débito, mediante a dedução de algumas parcelas repassadas em 2014 e 2015, segundo entendimento dos responsáveis, a diferença entre os repasses de R$ 88.306,52 (valor líquido) e R$ 35.730,51, ocorridas em 2014 e 2015, respectivamente, e o valor que deveria ter sido repassado em ambas as oportunidades (R$ 127.414,83) corresponderia à restituição pretendida, estando, portanto, saldada a dívida.
27.	Com relação a essa última questão, consultando o site do FNS, constatou-se que, de fato, o Fundo Nacional de Saúde realizou repasses em valores diferenciados (montantes inferiores aos regularmente creditados) tanto na parcela n. 12, de dezembro/2014, quanto na parcela n. 1, de dezembro/2016 (peça 23, p. 2-5) . Verificou-se, ademais, que o fundo também efetuou um desconto de R$ 59.881,75, ao transferir a parcela n. 6, de dezembro/2015 (peça 23, p. 5) .
22.	Ante a alegação de que o FNS havia adotado providências objetivando o ressarcimento do débito, mediante a dedução de algumas parcelas referentes a 2014 e 2015, e tendo em conta a dificuldade de se identificar, nos sistemas disponíveis no site do FNS, as razões que ensejaram os mencionados lançamentos atípicos apontados pelos responsáveis, optou-se, inicialmente, por solicitar, via mensagem eletrônica, que a Coordenação-Geral de Execução Orçamentária, Financeira e Contábil – CGEOFC do FNS informasse se as mencionadas reduções nos repasses corresponderiam a cobranças visando à recuperação do montante apontado nesta TCE (peça 23) . Em resposta, o FNS ressaltou que a diminuição no valor das citadas parcelas transferidas ‘não foi desencadeada por ato’ do fundo, e propôs, então, que o questionamento fosse direcionado à Secretaria de Atenção à Saúde - SAS (peça 24) .
23.	Seguindo a sugestão, em 26/2/2018, esta Secretaria encaminhou, também por mensagem eletrônica, solicitação de mesmo teor à Secretaria de Atenção à Saúde – SAS/MS, com cópia para sua Assessoria Jurídica (peças 25 e 26) . Em vista da ausência de resposta, foram feitas duas reiterações, em 6/4 e 11/4/2018 (peças 27 e 28) . Em atendimento, a SAS remeteu o Ofício 529/2018-Asjur/SAS, no qual esclareceu o seguinte (peça 29, p. 2) :
a) 	que o repasse a menor realizado em dezembro/2014 (R$ 88.986,52 – valor bruto) foi motivado por indisponibilidade orçamentária, tendo sido o restante da parcela 12/2014 pago em 5/1/2015 (R$ 38.428,31) ; e
b) 	que o repasse a menor realizado em dezembro/2016 (R$ 35.730,51) deu-se em razão de adiantamento de pagamento da parcela 1/2016, ainda na competência 12/2015, tendo sido a complementação feita em 12/1/2016 (R$ 95.862,74) ; e
c) 	que, sobre o desconto de R$ 59.881,75, realizado na parcela n. 6, de dezembro/2015, o questionamento havia disso formalmente redirecionado ao FNS, sob o cadastro SEI NUP 25000.062116/2018-09, conforme consta do Despacho CGCSS 3418148 (peça 24, p. 4) .
24.	Em vista da demora no atendimento satisfatório às referidas demandas, decidiu-se requisitar a informação ao FNS e à SAS por meio de ofício de diligência, assinando prazo para que esclarecessem, de forma definitiva e conclusiva, se o mencionado desconto de R$ 59.881,75, realizado na parcela n. 6, de dezembro/2015, constituiu ressarcimento parcial do débito imputado ao Fundo Municipal de Saúde de Nova Russas/CE no âmbito do Processo FNS/MS 25000.012128/2016‐12, ora examinado nos presentes autos.
25.	Ademais, em face da afirmação de que os recursos recebidos do FNS teriam sido aplicados em benefício da coletividade, entendeu-se necessário, com base na jurisprudência do TCU acerca da matéria, promover a citação do Município de Nova Russas/CE, a fim de incluir esse ente no polo passivo desta TCE.
26.	Aproveitando o saneamento necessário, propôs-se, por fim, a renovação da citação ao Fundo Municipal de Saúde de Nova Russas/CE, realizada anteriormente por meio do Ofício 3.902/2017-TCU/Secex-RJ, para o qual não houve resposta (peças 18 e 22) .
27.	Autorizadas as medidas propostas (peça 32) , as citações dos Srs. Paulo Cesar Evangelista e Ângela Maria Sampaio Farias foram expedidas por meio dos Ofícios 960/2018-TCU/Secex-RJ e 959/2018-TCU/Secex-RJ, respectivamente (peças 33 e 35) . A citação do Município de Nova Russas/CE e do seu Fundo Municipal de Saúde foi realizada mediante os Ofícios 956/2018-TCU/Secex-RJ e 957/2018-TCU/Secex-RJ, respectivamente (peças 37 e 38) . As diligências destinadas ao FNS e à SAS foram efetivadas por intermédio dos Ofícios 961/2018-TCU/Secex-RJ e 962/2018-TCU/Secex-RJ, respectivamente (peças 34 e 36) .
28.	A ciência dos Ofícios 960/2018-TCU/Secex-RJ e 959/2018-TCU/Secex-RJ ocorreu, em ambos os casos, em 16/5/2018 (peças 48 e 49) . A ciência dos Ofícios 956/2018-TCU/Secex-RJ e 957/2018-TCU/Secex-RJ aconteceu, em ambos os casos, em 18/5/2018 (peças 51 e 52) . A ciência dos Ofícios 961/2018-TCU/Secex-RJ e 962/2018-TCU/Secex-RJ ocorreu, em ambos os casos, em 9/5/2018 (peças 40 e 39) .
29.	Cumpre destacar que, sob o argumento de que a resposta apresentada mediante Ofício 529/2018-SAS/MS (peça 41) não atendia à demanda contida no Ofício 962/2018-TCU/Secex-RJ, o questionamento à SAS foi reiterado mediante o Ofício 1262/2018-TCU/Secex-RJ (peça 47) . A ciência dessa nova comunicação aconteceu em 12/6/2018 (peça 50) .
30.	Em atendimento às citações, os Srs. Paulo Cesar Evangelista e Ângela Maria Sampaio Farias remeteram suas alegações de defesa em documentos de conteúdo idêntico (peças 42 e 43) .
31.	Em resposta às diligências formuladas ao FNS e à SAS, foram recebidos nesta unidade técnica os Ofícios 724/2018/Dian/FNS/SE/MS e 973/2018/Dian/FNS/SE/MS, ambos subscritos pelo Diretor-Executivo do Fundo Nacional de Saúde (peças 54 e 55) .
32.	Embora vencidos em 4/6/2018 os prazos fixados nos Ofícios 956/2018-TCU/Secex-RJ e 957/2018-TCU/Secex-RJ, não consta dos autos qualquer resposta às citações dirigidas tanto ao Município de Nova Russas/CE quanto ao seu Fundo Municipal de Saúde.
33.	Por fim, cumpre assinalar que foi também recebido nesta secretaria o Ofício 702/2018/SAS/ASJUR/SAS/GAB/SAS/MS (peça 53) , subscrito pelo então titular da Assessoria Jurídica da SAS, no qual constam esclarecimentos complementares àqueles prestados por meio do Ofício 529/2018/SAS/ASJUR/SAS/GAB/SAS/MS.
EXAME TÉCNICO
I – Síntese das alegações apresentadas pelos Srs. Paulo Cesar Evangelista e Ângela Maria Sampaio Farias
34.	Em resposta às citações objeto dos Ofícios 960/2018-TCU/Secex-RJ e 959/2018-TCU/Secex-RJ, os Srs. Paulo Cesar Evangelista e Ângela Maria Sampaio Farias remeteram suas justificativas em documentos de igual teor (peças 42 e 43) .
35.	Em síntese, o representante desses responsáveis alega o seguinte:
a) 	que os defendentes já haviam se pronunciado nestes autos em janeiro de 2018, ocasião em que acostaram documentos que demonstrariam a desnecessidade de qualquer ressarcimento ao erário;
b) 	que, segundo relatório do TCU [sic], ‘a Portaria SAS/MS n. 908/2011 autorizou o FNS a transferir ao Município de Nova Russas-CE, no exercício financeiro de 2012, os valores de R$ 26.041,05 (2012OB800813) , R$ 56.962,32 (2012OB800814) e R$ 2.764,96 (2012OB800815) ;
c) 	que, diante disso, a Sra. Ângela Maria Sampaio Farias, então secretária de saúde daquele município, ‘como legítima responsável pelo ordenamento dessas despesas – e não o então prefeito, que em nada participou no que tange à relatada operação –, recebeu e aplicou os recursos destinados’;
d) 	que o ressarcimento pretendido com esta TCE ‘não é devido, pois a aludida transferência foi recebida de inteira boa-fé’, tendo sido ‘devidamente aplicada no fim a que se prestava, qual seja: o custeio de procedimentos ambulatoriais e hospitalares de média e alta complexidade, em benefício direto da população de Nova Russas-CE’;
e) 	que ‘já foram acostados a estes autos extratos da conta bancária do Fundo Municipal de Saúde (FMS) de Nova Russas-CE relativos a 2014, 2015 e 2016, atestando a regularidade dos repasses em questão’ (peça 42, p. 4-7; e peça 43, p. 4-7) ;
f) 	que, independentemente dos fatos mencionados acima, ‘os valores cujo ressarcimento está sendo exigido já foram retidos pelo próprio FNS quando dos repasses realizados ao Município de Nova Russas-CE nos exercícios de 2014 e 2015, conforme comprovantes já colacionados aos fólios, e agora novamente anexos’ (peça 42, p. 8-12; e peça 43, p. 8-12) ;
g) 	que tais comprovantes demonstrariam que, das doze parcelas anuais destinadas a procedimentos ambulatoriais e hospitalares de média e alta complexidade, as últimas de cada ano (19/12/2014 e 30/12/2015) foram repassadas em valores a menor, a saber: R$ 88.306,52 e R$ 35.730,51, respectivamente (peça 42, p. 8-12; e peça 43, p. 8-12) ;
h) 	que a diferença entre o que deveria ter sido repassado (R$ 127.414,83 ao mês) e os repasses efetivamente realizados em 2014 e 2015 já totaliza montante superior à dívida atualizada;
i) 	que, portanto, não há que se falar ‘sequer na persistência dessa dívida, tampouco em uma nova atualização de valor, como se sugere agora’;
j) 	que o dever de ressarcimento não compete à Sra. Ângela Maria Sampaio Farias, mas ao Município, sob pena de enriquecimento ilícito, já que foi ele o real beneficiado da transferência realizada através da Portaria SAS/MS n. 908/2011, vez que revertida em favor da coletividade; e
k) 	que, tendo sido efetivada a compensação, não deve prosperar a presente ação.
36.	Encerrando sua argumentação, o representante dos ex-administradores reforça a tese de que os valores questionados teriam sido revertidos em prol do interesse público e que o ressarcimento exigido nestes autos já teria sido devidamente realizado mediante compensações. Nesses termos, requer o acolhimento da defesa apresentada e o arquivamento desta TCE.
II – Síntese das informações prestadas pelo FNS em resposta às diligências (peças 54 e 55) 
37.	De início, importa registrar que o atendimento tanto à diligência encaminhada ao FNS quanto àquela dirigida à SAS foi realizado pela Diretoria-Executiva do FNS (peças 54 e 55) .
38.	Em ambas as respostas, o FNS informa que os descontos das duas parcelas de R$ 42.884,17 e da parcela de R$ 59.881,75 referem-se a um débito pretérito do Município de Nova Russas/CE, no montante de R$ 102.085,92.
39.	Por fim, esclarece, de forma expressa, que esses valores não têm relação com o processo de TCE 20/2016 (NUP 25000.012128/2016-12) , ou seja, com a presente tomada de contas especial  (peça 54, p. 3-6) .
III – Síntese das informações complementares prestadas pela SAS (peça 53) 
40.	Visando a complementar as informações transmitidas mediante o Ofício 529/2018/SAS/ASJUR/SAS/GAB/SAS/MS, a SAS encaminhou a esta secretaria cópia do Despacho SEI/MS 3676049, exarado pela Divisão de Análise Normativa – Dian do FNS.
41.	No mencionado documento, a Dian/FNS, em resumo, assevera, mais uma vez, que os descontos das duas parcelas de R$ 42.884,17 e da parcela de R$ 59.881,75 correspondem ao ressarcimento de um débito no valor de R$ 102.085,92, decorrente de erro na transferência realizada no âmbito do Processo n. 25000.001925/2008-64, por meio da Ordem Bancária n. 902225, de 23/1/2008, relacionada ao programa Fundo de Ações Estratégicas e Compensação – FAEC – Terapia Renal Substitutiva.
IV – Ausência de resposta às citações feitas ao Município de Nova Russas/CE e ao seu Fundo Municipal de Saúde
42.	Conforme consignado acima, as citações do Município de Nova Russas/CE e de seu Fundo Municipal de Saúde foram efetivadas por meio dos Ofícios 956/2018-TCU/Secex-RJ e 957/2018-TCU/Secex-RJ. A ciência desses expedientes ocorreu, para ambos, em 18/5/2018 (peças 51 e 52) . Portanto, o prazo regimental para resposta era até 4/6/2018.
43.	Não obstante ultrapassado em muito esse prazo, não constam dos autos quaisquer respostas às aludidas citações.
44.	Assim, em vista da inércia, cabe decretar a revelia dos referidos entes, dando-se, em relação a esses responsáveis, prosseguimento ao processo, consoante preconiza o art. 12, § 3º, da Lei 8.443/1992.
V – Análise da matéria à vista das respostas às citações e às diligências
45.	No que se refere aos argumentos colacionados pelos Srs. Paulo Cesar Evangelista e Ângela Maria Sampaio Farias, há que se reconhecer que não foram aduzidos fatos novos nas suas últimas defesas (peças 42 e 43) . Com efeito, os responsáveis limitaram-se a reiterar as alegações de que, além da boa-fé no recebimento das verbas e da aplicação regular dessas, os recursos ora impugnados já teriam sido recuperados pelo FNS, mediante descontos nos valores de parcelas transferidas em meses posteriores.
V.1 – Supostos descontos promovidos pelo FNS visando ao ressarcimento do débito apontado
46.	De início, impende avaliar as ponderações acerca dos alegados descontos supostamente feitos pelo FNS.
47.	A fim de auxiliar a análise, foram consolidadas, abaixo, as diversas menções dos responsáveis quanto a eventuais ressarcimentos que teriam ocorrido mediante de descontos realizados pelo FNS.
48.	A primeira referência ocorre na resposta do Sr. Paulo César Evangelista ao Ofício 5.776-MS/SE/FNS (peça 2, p. 127-129, 133-137) . Nessa defesa, o responsável afirma que o FNS teria descontado, em 2012, dos recursos repassados mensalmente a título do bloco de média e alta complexidade ambulatorial e hospitalar, o montante de R$ 85.768,34, da seguinte forma:
	Competência
	Ordem bancária
	Valor total
	Desconto
	Líquido
	Processo

	Nov/2012
	2012OB839120
	129.846,17
	42.884,17
	86.992,00
	25000.208366/2012-06

	Dez/2012
	2012OB842649
	129.846,17
	42.884,17
	86.992,00
	25000.223971/2012-07

49.	Contudo, antes mesmo do envio dos autos ao TCU, a Coordenação de Finanças do FNS/MS descartou o argumento daquele responsável, informando, no Despacho 617/2016-Corf/CGEOFC/FNS/SE/MS que os descontos mencionados pelo ex-prefeito não se referiam ao débito examinado nesta TCE, mas à solicitação de restituição relativa a uma transferência indevida efetuada em 2008, por meio da Ordem Bancária n. 20080B902225, relacionada ao programa FAEC SAI – Terapia Renal Substitutiva (peça 2, p. 157-158, 145 e 148) . Na verdade, os valores descontados totalizaram não os R$ 85.768,33 apontados pelo responsável, mas R$ 102.085,92, conforme quadro abaixo:
	Competência
	Ordem Bancária
	Processo de Pagamento
	Débito/ (Crédito) 

	11/2012
	2012OB839120
	25000.208366/2012-06
	42.884,17

	12/2012
	2012OB842649
	25000.223971/2012-07
	42.884,17

	06/2015
	2015OB824211
	25000.078250/2015-71
	59.201,75

	06/2015
	2015OB824988
	25000.078250/2015-71
	 (42.884,17) 

	TOTAL
	R$ 102.085,92

50.	Mais adiante, ao responder à primeira citação promovida por este Tribunal, o Sr. Paulo César Evangelista e a Sra. Ângela Maria Sampaio Farias alegaram, com base em relatórios de pagamentos feitos pelo FNS que, das doze parcelas anuais destinadas a procedimentos ambulatoriais e hospitalares de média e alta complexidade, as últimas de cada ano – relativas a dezembro/2014 e a dezembro/2015 – foram repassadas em montante menor (peça 13, p. 2, 12, 14, 15 e 16; e peça 20, p. 2, 12, 14, 15 e 16) . Ou seja, segundo os responsáveis, em vez de receber o valor integral nesses meses (R$ 127.414,83) , o Município teria recebido, respectivamente, R$ 88.306,52 e R$ 35.730,51. Na verdade, o relatório apresentado pelos gestores evidenciava não apenas os referidos pagamentos a menor (tendo por referência o valor integral de R$ 127.414,83) , mas também um desconto de R$ 59.881,75, tal como se apresenta nas tabelas abaixo:
	Competência
	Ordem Bancária
	Processo de pagamento
	Valor total
	Desconto
	Valor líquido

	6/2015
	824211
	25000.078250/2015-71
	127.414,83
	59.881,75
	67.533,08

	12/2014
	851914
	25000.232330/2014-05
	88.986,52
	680,00
	88.306,52

	1/2016
	856055
	25000.210984/2015-51
	35.730,51
	-
	35.730,51

51.	Ao ser questionada por esta unidade técnica quanto ao motivo para as deduções acima mencionadas, a SAS esclareceu que, no caso dos repasses inferiores à soma regular (R$ 127.414,83) , não se tratava de abatimento do valor integral, mas de pagamento parcial da parcela devida, com complementação posterior (peça 29, p. 2 e 3) . Contudo, naquela ocasião, não foi apresentada justificativa para o desconto de R$ 59.881,75.
52.	Na sequência, foi solicitado à SAS e ao FNS que se manifestassem quanto ao citado desconto de R$ 59.881,75 realizado pelo FNS no valor da parcela n. 6, de dezembro/2015 (peças 34 e 36) .
53.	Nas respostas sintetizadas nos parágrafos 37-39 e 40-41 acima, a SAS e o FNS reafirmam, categoricamente, que os descontos das duas parcelas de R$ 42.884,17 e da parcela de R$ 59.881,75 referem-se a um débito do Município de Nova Russas/CE no montante de R$ 102.085,92, decorrente de erro na Ordem Bancária n. 902225, de 23/1/2008, relacionada ao programa Fundo de Ações Estratégicas e Compensação – FAEC – Terapia Renal Substitutiva (peças 53, 54 e 55) . Assim, o FNS conclui, de forma expressa, que esses valores não têm relação com os valores impugnados na presente tomada de contas especial (peças 54 e 55) .
54.	Portanto, com base nos registros oficiais do FNS e da SAS, pode-se defluir que, ao contrário do que afirmam os responsáveis, não houve restituição dos recursos de que trata esta TCE.
V.2 – Da responsabilidade pelo ressarcimento do débito e pelas condutas omissivas
55.	Como já dito em análise anterior (peça 31, p. 5, parágrafo 24) , a afirmação de que os recursos recebidos do FNS foram aplicados em proveito da coletividade merece ser considerada para fins de imputação da responsabilidade pelo ressarcimento do débito. De fato, uma vez evidenciado o benefício da população atendida pelo ente federado, passa a constituir dever exclusivo desse ressarcir o dano, sem prejuízo da aplicação de sanção aos gestores que tenham concorrido para a irregularidade. Esse é o entendimento que prevalece no TCU, manifestado nos enunciados de jurisprudência abaixo transcritos: (...) 
56.	No caso ora em exame, os extratos bancários juntados a estes autos pelo FNS mostram que os recursos ora questionados ingressaram efetivamente na conta do Fundo Municipal de Saúde de Nova Russas/CE (peça 1, p. 27) . Uma vez creditados, é de se presumir – tal como ocorre em relação às demais verbas depositadas periodicamente na mesma conta daquele fundo municipal – que os referidos valores transferidos por equívoco também tenham sido aplicados nas finalidades devidas. Em outras palavras, não há nos autos elementos que permitam deduzir indícios de que as somas remetidas por erro ao Fundo Municipal de Saúde de Nova Russas/CE, objeto da presente apuração, tenham tido destinação diversa daquela dada aos demais recursos ordinariamente repassados pelo FNS ao Fundo Municipal de Saúde de Nova Russas/CE.
57.	Assim, e ante a ausência de manifestação do Município de Nova Russas/CE e do seu Fundo Municipal de Saúde, a despeito da oportunidade franqueada por ocasião da última citação, como registrado nos parágrafos 42-44 acima, entendemos configurada a responsabilidade exclusiva desses dois entes pela restituição dos valores glosados no âmbito desta tomada de contas especial.
58.	Nesses termos, e considerando a jurisprudência desta Corte de Contas relativamente ao encaminhamento após o reconhecimento da revelia de entes públicos – Acórdão 7241/2016-TCU-Primeira Câmara (Relator Min. Augusto Sherman) , Acórdão 5525/2016-TCU-Primeira Câmara (Relator Min. Benjamin Zymler) e Acórdão 6229/2016-TCU-Segunda Câmara (Relator Min. Vital do Rêgo) , entre outros – opinamos, nesse momento, pela fixação de novo e improrrogável prazo para que o Município de Nova Russas/CE e seu Fundo Municipal de Saúde, na qualidade de devedores solidários, recolham os valores impugnados nesta tomada de contas especial, conforme disposto no art. 12, § 1º, da Lei 8.443/1992.
59.	Quanto aos ex-administradores, mesmo admitindo a plausibilidade nas alegações de boa-fé no recebimento das verbas sob exame e de sua aplicação regular, não há como considerar esses argumentos como suficientes para afastar o vício na conduta do Sr. Paulo Cesar Evangelista e da Sra. Ângela Maria Sampaio Farias. Com efeito, ainda que não respondam solidariamente pelo débito, como explicado acima, esses administradores, na qualidade de então prefeito municipal e de então secretária municipal de saúde, contribuíram para a ocorrência da irregularidade apurada nestes autos – não restituição dos valores ao FNS –, na medida em que, mesmo após instados a devolver o montante recebido indevidamente nos cofres do Fundo Municipal de Saúde, não adotaram as providências necessárias para regularizar a situação. Dessa forma, entende-se cabível a cominação de multa aos mencionados ex-gestores municipais, a ser aplicada por ocasião do julgamento pela irregularidade de suas contas, a ocorrer em próxima etapa, após o decurso do novo prazo acima proposto para o recolhimento dos valores pelo Município de Nova Russas/CE e seu Fundo Municipal de Saúde.”
4.	Com essas considerações, a unidade instrutiva, em pareceres uniformes, apresentou a seguinte proposta de encaminhamento (peças 57-58) :
	4.1. reconhecer a revelia do Município de Nova Russas/CE e de seu Fundo Municipal de Saúde;
	4.2. fixar novo e improrrogável prazo de quinze dias, a contar da notificação, com fundamento no art. 12, §§ 1º e 2º, da Lei 8.443/1992 e no art. 202, §§ 2º e 3º, do Regimento Interno do TCU, para que o Município de Nova Russas/CE e o Fundo Municipal de Saúde de Nova Russas/CE, na qualidade de devedores solidários, efetuem e comprovem, perante este Tribunal, o recolhimento da quantia de R$ 85.768,33 aos cofres do Fundo Nacional de Saúde – FNS/MS, atualizadas monetariamente a partir de 20/1/2012 até a data do efetivo recolhimento, abatendo-se na oportunidade as quantias eventualmente ressarcidas, na forma prevista na legislação em vigor;
	4.3. informar aos responsáveis que a liquidação tempestiva do débito atualizado monetariamente saneará o processo e permitirá que as contas sejam julgadas regulares com ressalva, dando-se-lhes quitação, nos termos do § 4º do art. 202 do Regimento Interno do TCU, ao passo que a ausência dessa liquidação tempestiva levará ao julgamento pela irregularidade das contas, com imputação de débito a ser atualizado monetariamente e acrescido de juros moratórios nos termos do art. 19 da Lei 8.443/1992, bem como à aplicação da multa prevista no art. 57 da mesma Lei 8.443/1992.
5.	O Ministério Público junto ao TCU, representado pelo Procurador Marinus Eduardo De Vries Marsico, manifestou-se de acordo com esse encaminhamento.
É o Relatório.

José Bonfim de Almeida Junior, OAB/CE 15.545; e Leonardo Wandemberg Lima Batista, OAB/CE 20.623.

Procurador Marinus Eduardo De Vries Marsico.

TOMADA DE CONTAS ESPECIAL. RECURSOS FEDERAIS TRANSFERIDOS AO MUNICÍPIO DE FORMA EQUIVOCADA. NÃO DEVOLUÇÃO DOS MONTANTES REPASSADOS INDEVIDAMENTE. CITAÇÃO DO MUNICÍPIO, DO FUNDO MUNICIPAL DE SAÚDE, DO EX-PREFEITO E DA EX-SECRETÁRIA DE SAÚDE. APRESENTAÇÃO DE ALEGAÇÕES DE DEFESA PELOS GESTORES. FIXAÇÃO PARA O MUNICÍPIO DE NOVO E IMPRORROGÁVEL PRAZO PARA RECOLHIMENTO DA IMPORTÂNCIA DEVIDA.

TOMADA DE CONTAS ESPECIAL (TCE)

Secretaria do TCU no Estado do Rio de Janeiro - Sec/RJ.

Nesta oportunidade, examina-se a Tomada de Contas Especial instaurada pelo Fundo Nacional de Saúde – FNS/MS, em desfavor do Fundo Municipal de Saúde de Nova Russas/CE, em razão da não devolução do montante de R$ 85.768,33, repassado equivocadamente pelo FNS/MS àquele fundo municipal quando da execução de transferências autorizadas pela Portaria SAS/MS 908, de 15/12/2011, a diversos municípios, de verbas destinadas ao custeio da execução de procedimentos cirúrgicos eletivos.
2.	Após conhecimento da falha no repasse, a Diretoria Executiva do FNS solicitou ao Fundo Municipal de Saúde de Nova Russas/CE e, depois, ao ente municipal providências quanto à devolução dos recursos recebidos indevidamente.  
3.	Ante o insucesso na obtenção da devolução dos recursos, o FNS instaurou a presente Tomada de Contas Especial – TCE.
4.	Ao ser notificado a respeito desta TCE, o prefeito à época, Sr. Paulo César Evangelista, respondeu ao ofício, informando que os valores requeridos já haviam sido descontados pelo FNS dos recursos repassados a título do bloco de média e alta complexidade ambulatorial e hospitalar nos meses de competência de novembro e dezembro de 2012.
5.	Em análise dessa afirmativa, a Coordenação de Finanças do FNS/MS concluiu, em 2016, que o mencionado desconto tinha outra motivação. Assim, caracterizada a irregularidade e esgotadas as medidas administrativas internas sem a obtenção do ressarcimento do débito causado aos cofres da União, o órgão instaurador, mediante o Relatório do Tomador de Contas (peça 1, p. 143-146) , opinou pelo dano aos cofres públicos federais no valor de R$ 85.768,33, de responsabilidade do Fundo Municipal de Saúde.
6.	No âmbito deste Tribunal, a Sec/RJ, por delegação de competência, promoveu a citação solidária do Fundo Municipal de Saúde com o Sr. Paulo César Evangelista e a Sra. Ângela Maria Sampaio Farias, ex-prefeito e ex-secretária de saúde, respectivamente.
7.	Promovidas as notificações, os gestores apresentaram suas alegações de defesa, no essencial, afirmando que: i) os recursos recebidos do FNS foram aplicados em benefício da coletividade; ii) não houve locupletamento por parte dos responsáveis; iii) os valores pagos indevidamente foram descontados em parcelas repassadas em 2014 e 2015.
8.	Ante a alegação de que o FNS havia adotado providências objetivando o ressarcimento do débito, mediante a dedução em algumas parcelas, a unidade técnica diligenciou ao Fundo Nacional de Saúde e à Secretaria de Atenção à Saúde – SAS para obtenção de informações sobre a relação de tais descontos com a dívida ora em exame.
9.	Ademais, considerando que os recursos recebidos do FNS teriam sido aplicados em benefício da coletividade, a unidade instrutiva renovou a citação, desta vez, com a inclusão do Município de Nova Russas/CE como responsável solidário.
10.	Em atendimento às citações, o Sr. Paulo Cesar Evangelista e a Sra. Ângela Maria Sampaio Farias remeteram suas alegações de defesa em documentos de conteúdo idêntico. Resumidamente, alegaram, no que interessa ao feito, que: i) os valores transferidos foram autorizados pela Portaria SAS/MS 908/2011; ii) a então secretária de saúde daquele município era a responsável pelo ordenamento das despesas e não o então prefeito; iii) o ressarcimento pretendido com esta TCE “não é devido, pois a aludida transferência foi recebida de inteira boa-fé”, tendo sido “devidamente aplicada no fim a que se prestava”; iv) os extratos da conta bancária do Fundo Municipal de Saúde, relativos a 2014, 2015 e 2016, atestam a regularidade dos repasses; v) a dívida alegada já foi retida pelo FNS em repasses realizados nos exercícios de 2014 e 2015; e vi) o dever de ressarcimento não compete aos gestores, mas ao Município, já que foi ele o real beneficiado da transferência realizada.
11.	No que concerne às diligências encaminhadas ao FNS e à SAS, as informações obtidas foram as de que:
	a) os descontos feitos nas transferências ao Fundo de Saúde de Nova Russas/CE referiam-se ao débito de R$ 102.085,92, decorrente de erro na transferência realizada no âmbito do Processo 25000.001925/2008-64, por meio da Ordem Bancária 902225, de 23/1/2008, relacionada ao programa Fundo de Ações Estratégicas e Compensação – FAEC – Terapia Renal Substitutiva, sem correspondência com a dívida aqui analisada; e
	b) os valores recebidos a menor nos meses dezembro/2014 e dezembro/2015 (R$ 88.306,52 e R$ 35.730,51, respectivamente, em vez de parcelas de R$ 127.414,83) não se referiam a abatimento do valor integral, mas a pagamento parcial, cuja complementação foi efetivada posteriormente (peça 29, p. 2 e 3) .
12.	Após devidamente avaliadas as informações constantes dos autos e as alegações de defesa dos ex-gestores, a Sec/RJ, em pareceres uniformes, concluiu pela ocorrência de dano na quantia de R$ 85.768,33 (20/1/2012) .
13.	No que concerne à responsabilização, a unidade instrutiva entendeu que seriam solidários o Município e o Fundo Municipal de Saúde de Nova Russas/CE, uma vez presumido o benefício da população atendida pelo ente federado. Mas, diante da impossibilidade de aferição da boa-fé por parte de pessoa jurídica de direito público, sugeriu a fixação de novo e improrrogável prazo para que esses dois entes, na qualidade de devedores solidários, recolhessem os valores impugnados nesta tomada de contas especial, conforme disposto no art. 202, § 3º, do Regimento Interno do TCU.
14.	Quanto aos ex-gestores, a unidade instrutiva opinou pelo acatamento parcial de suas alegações de defesa, tendo por consequência o afastamento da responsabilidade pelo débito, mas a irregularidade de suas contas, em julgamento a ocorrer em momento posterior, com imposição de sanção em virtude da manutenção da irregularidade caracterizada pela omissão na prática dos atos necessários destinados à restituição dos valores recebidos por equívoco.
15.	O Parquet especializado, em parecer da lavra do Procurador Marinus Eduardo De Vries Marsico, endossou o encaminhamento alvitrado pela unidade técnica.
16.	Inicialmente, cabe ressaltar que este processo não foi instaurado por desvio de finalidade ou de objeto, ou por impugnação de despesas, mas pela não devolução de montantes repassados ao Fundo Municipal de Saúde de Nova Russas com base na Portaria SAS/MS 908, de 15/12/2011, os quais deveriam ter sido transferidos a outro ente.
17.	Conforme visto nos autos, a falha na liberação dos recursos ocorreu em razão de uma duplicidade do Código do IBGE 2309300. Assim, em vez de serem repassados ao Município de Morada Nova/CE três parcelas de recursos, no total de R$ 85.768,33, os valores foram recebidos pelo município de Nova Russas/CE, cujo crédito se deu na conta do Fundo Municipal de Saúde da municipalidade em 21/1/2012. 
18.	Apesar do erro ser passível de correção, com a devolução dos recursos ao Fundo Nacional de Saúde após os entes serem notificados da falha, não houve tal restituição.
19.	Concordo com os pareceres exarados de que, por não ter se verificado locupletamento por parte dos agentes públicos, a responsabilidade pelo dano não deva ser atribuída a eles, mas ao ente municipal, beneficiado com a aplicação do montante em discussão, em solidariedade com o Fundo Municipal de Saúde, recebedor dos recursos.
20.	Consoante visto nos autos, o Fundo Municipal de Saúde recebeu os recursos por equívoco na definição dos destinatários dos valores. E, embora a Diretoria Executiva do FNS tenha identificado o erro nas transferências feitas em janeiro/2012 no mesmo mês, o Fundo Municipal de Saúde apenas tomou conhecimento da ocorrência em maio/2012, e o Município, na pessoa do então prefeito, em outubro/2012. 
21.	Logo após, em novembro/2012 e dezembro/2012, os recursos transferidos pelo FNS à municipalidade sofreram descontos de R$ 42.884,17, que somados (R$ 85.768,34) representam praticamente a mesma quantia indicada como devida pelo FNS (R$ 85.768,33) . 
22.	Diante dessa coincidência de valores, o Sr. Paulo César Evangelista, ex-prefeito, assim que tomou conhecimento da instauração da TCE, respondeu ao ofício enviado ao Município informando que os valores transferidos erroneamente já haviam sido descontados, pelo FNS, dos recursos repassados a título do bloco de média e alta complexidade ambulatorial e hospitalar nos meses de competência de novembro e dezembro de 2012 (peça 2, p. 127-129) .
23.	No entanto, a análise empreendida pela Coordenação de Finanças do FNS/MS, realizada somente em 2016, foi a de que o abatimento mencionado pelo ex-prefeito não se referia ao débito ora examinado, mas a uma solicitação de restituição feita em 2008, relativa à transferência indevida efetuada em 2007. 
24.	Observa-se que o montante devido em razão da transferência ocorrida em 2007, segundo informado era de R$ 102.085,92. Como em 2012 havia sido descontada a soma de R$ 85.768,34, em 2015, foi realizado um ajuste nos descontos, com um crédito no montante de R$ 42.884,17 e um débito no valor de R$ 59.201,75. Somadas essas quantias às duas parcelas descontadas em 2012, de R$ 42.884,17, cada, obteve-se o total de R$ 102.085,92 (R$ 42.884,17 + R$ 42.884,17 - R$ 42.884,17 + R$ 59,201,75) .
25.	Depois desse parecer, os ex-gestores (Sra. Ângela Maria Sampaio Farias e Sr. Paulo César Evangelista) , bem como o Fundo Municipal de Saúde, só vieram a ser novamente cientificados da irregularidade em janeiro/2018, com os ofícios de citação encaminhados por este Tribunal. O Município de Nova Russas/CE, por sua vez, foi notificado em maio/2018.
26.	Desse modo, entendo que os gestores do município e do Fundo Municipal de Saúde permaneceram por muito tempo acreditando que os valores recebidos pelo FMS já haviam sido descontados.
27.	Assim, acolho a proposta da unidade técnica, endossada pelo MP/TCU, no sentido de cientificar o Município de Nova Russas/CE e o seu Fundo Municipal de Saúde para, em novo e improrrogável prazo de 15 (quinze) dias, recolherem a importância devida, após o que, liquidado tempestivamente o débito atualizado monetariamente, restará sanado o processo.
28.	Outrossim, cabe autorizar o pagamento da dívida, caso solicitado, em 36 parcelas mensais e dar ciência aos mencionados entes, Município de Nova Russas/CE e ao seu Fundo de Saúde, de que o recolhimento tempestivo da quantia apurada, atualizada monetariamente, sanará o processo em relação àqueles entes públicos e implicará o julgamento de suas contas pela regularidade com ressalva, mas que a ausência dessa liquidação tempestiva levará ao julgamento pela irregularidade das contas, com imputação de débito, a ser atualizado monetariamente e acrescido de juros moratórios.
29.	Por fim, em vista da proposta de concessão de novo e improrrogável prazo ao Município e ao Fundo Municipal de Saúde Nova Russas/CE, deixo para apreciar as contas dos ex-gestores na oportunidade de decisão definitiva referente aos entes municipais, a fim de evitar descompasso processual.
	Ante o exposto, manifesto-me por que seja aprovada a deliberação que ora submeto a este Colegiado.
T.C.U., Sala das Sessões, em 10 de setembro de 2019.
MARCOS BEMQUERER COSTA 
Relator